最高法院刑事判決　　　　　　　　　　　　　　　九十三年度台上字第二九００號
　　上 訴 人　甲○○
右上訴人因違反公職人員選舉罷免法案件，不服台灣高等法院中華民國九十三年三月
三十日第二審判決（九十二年度選上訴字第四三號，起訴案號：台灣板橋地方法院檢
察署九十一年度選偵字第三三號），提起上訴，本院判決如左：
    主  文
上訴駁回。
    理  由
按刑事訴訟法第三百七十七條規定：上訴於第三審法院，非以判決違背法令為理由，
不得為之。是提起第三審上訴，應以原判決違背法令為理由，係屬法定要件。如果上
訴理由狀並未依據卷內訴訟資料，具體指摘原判決不適用何種法則或如何適用不當，
或所指摘原判決違法情事，顯與法律規定得為第三審上訴理由之違法情形，不相適合
時，均應認其上訴為違背法律上之程式，予以駁回。本件原判決認定上訴人甲○○於
民國九十一年間欲參選台北縣板橋市第九屆滿翠里里長，為求勝選，自同年三月一日
起在同市○○路○段二六三巷二弄八號住處成立「甲○○志工隊」，於各公寓大樓內
張貼免費清洗水塔告示，鼓勵滿翠里之居民，凡每三戶以上連署「免費清洗公用水塔
申請書」者，即可獲得免費清洗水塔服務，申請期限自同年三月二十一日起至三十一
日止。乃有居住於該里之住戶共填寫四十七份申請書同意清洗水塔。上訴人於同年四
月二十三日登記參選里長後，即基於概括之犯意，自同年四月二十九日起至五月十三
日止，以每清洗一個公寓水塔新台幣七百元之代價，僱用賴誠賢連續逐日按申請書所
載地址，或單獨，或與上訴人一同前往清洗。上訴人於清洗前先在公寓大樓張貼「本
棟樓訂於Ｘ月Ｘ日上（下）午免費清洗公用水塔，敬請配合，甲○○志工隊啟」之清
洗通知單。並交付印有「甲○○志工隊」字樣之背心乙件要求賴誠賢穿戴，使公寓住
戶知悉何人前來提供免費清洗服務。再於清洗完畢後，在公寓住戶門首張貼「本棟樓
公用水塔已清洗完畢，請住戶安心使用，甲○○志工隊啟」之清洗完竣通知單，及印
有「選擇提昇，放棄沉淪，沉默的鄉親請站出來，滿翠里里長候選人甲○○拜託」之
競選名片，以上開方式對滿翠里有投票權之人交付不正利益，約其為投票權一定之行
使，總計清洗三十五個水塔。迄同年五月十三日止始為警查獲等情。因而撤銷第一審
之不當判決，改判仍論處其連續對於有投票權之人，交付不正利益，而約其投票權為
一定之行使罪刑。已綜核全部卷證資料，詳加斟酌論斷，敘明其所憑之證據及認定之
理由，而以上訴人否認犯罪所持之辯解為不足採，予以指駁綦詳，俱有卷存之證據資
料可資覆按。從形式上觀察，並無判決違背法令之情形存在。按公職人員選舉罷免法
第九十條之一第一項之賄選罪，係以對於有投票權之人行求期約或交付賄賂或其他不
正利益，而約其不行使投票權或為一定之行使為構成要件。即須視行為人「主觀上」
是否有行賄之犯意，而約使有投票權人為投票權一定之行使或不行使，「客觀上」行
為人所行求期約或交付之賄賂或不正利益是否可認係約使投票權人為投票權之一定行
使或不行使之對價。上開對價關係，在於行賄者之一方，係認知其所行求、期約或交
付之意思表示，乃為約使有投票權人為投票權一定之行使或不行使。在受賄者一方，
亦認知行賄者對其所行求、期約或交付之意思表示，乃為約使其為投票權一定之行使
或不行使。且對有投票權人交付之財物或不正利益，並不以金錢之多寡為絕對標準，
應綜合社會價值觀念、授受雙方之認知及其他客觀情事而為判斷。原判決認定上訴人
在九十一年三月一日成立「甲○○志工隊」，於同年三月二十一日起至三月三十一日
止接受滿翠里內住戶簽署免費清洗公寓水塔申請書，斯時選舉活動尚未展開，里民對
上訴人該等舉動，尚未與里長之賄選聯想在一起，是上開簽署申請書前之行為，尚難
認與行求、期約賄選之要件相符。然上訴人於同年四月二十三日登記參選里長後，即
自同月二十九日起以每清洗一水塔七百元之代價，僱請賴誠賢逐日按申請住戶清洗公
寓水塔。此期間不僅在清洗水塔之前先在各公寓大樓張貼「本棟樓訂於Ｘ月Ｘ日上（
下）午免費清洗公用水塔，敬請配合，甲○○志工隊啟」之清洗通知單，於清洗完畢
之際，復在公寓住戶門首張貼「本棟樓公用水塔已清洗完畢，請住戶安心使用，甲○
○志工隊啟」之清洗完竣通知單，及印有「選擇提昇，放棄沉淪，沉默的鄉親請站出
來，滿翠里里長候選人甲○○拜託」之競選名片，在主觀、客觀上均已表彰其交付不
正利益之意思，而住戶亦已處於可得認知之狀態下。從而上訴人於里長選舉期間，以
候選人身分提供里民享受免費清洗水塔之服務，係為約使有投票權之人為一定之行使
而交付不正利益灼明。已詳敘其所憑之證據及認定之理由，尚無判決理由不備之違誤
情形，其採證復無悖乎一般經驗法則，自不得任意指為違法。至滿翠里里民究係主動
抑係被動簽署免費清洗水塔申請書？每人可獲得免費清洗水塔之不法利益各若干？其
清洗之水塔係公用水塔抑個人水塔？又清洗水塔之對象是否為其競選對手即前任里長
所聘請之鄰長？均無礙於其犯罪行為之成立。原判決縱未說明其不予採信之理由，究
於判決主旨無關，仍不得據為上訴第三審之適法理由。又查證據之取捨及證據證明力
如何，均屬事實審法院得自由裁量、判斷之職權，苟其此項裁量、判斷，並不悖乎通
常一般之人日常生活經驗之定則或論理法則，又於判決內論敘其何以作此判斷之心證
理由者，即不得任意指摘其為違法，據為提起第三審上訴之合法理由。再認定犯罪事
實所憑之證據，並不以直接證據為限，間接證據亦包括在內，審理事實之法院綜合卷
內之直接、間接證據，本於推理作用，於通常一般之人均不致有所懷疑，得確信其為
真實之程度者，即非不得據之為有罪之認定。原判決論處上訴人連續對於有投票權之
人，交付不正利益，而約其投票權為一定之行使罪刑。係綜合上訴人之部分自白，證
人賴誠賢、魏陳菊花等六十餘人之證詞，暨滿翠里免費清洗公用水塔申請書、清洗通
知單、清洗完竣通知單、競選名片、「甲○○志工隊」背心、清洗紀錄、競選布條等
直接、間接證據，本於推理作用，為認定犯罪事實之基礎，事證已臻明確，自無庸逐
一傳訊接受免費清洗水塔里民之必要，原審未逐一傳訊調查，復無應於審判期日調查
之證據未予調查之違誤。末按刑法第三十八條第一項第二款規定因犯罪所用或供犯罪
預備之物，依同條第三項前段規定，以屬於犯人者為限，始得沒收之。又按供犯罪所
用或供犯罪預備之物，必於犯罪有直接關係者，始屬相當。查上訴人僱用賴誠賢為滿
翠里選民清洗水塔時，囑其穿戴「甲○○志工隊」背心，其意在使公寓住戶知悉何人
前來提供免費清洗服務，上訴人與賴誠賢間係居於僱傭之關係，賴誠賢既非「甲○○
志工隊」之成員，原判決認該背心係上訴人所有交付賴誠賢穿戴供賄選所用之物，與
賄選有直接關係，而依刑法第三十八條第一項第二款規定予以宣告沒收，其認事用法
仍無違誤。上訴意旨置原判決上開明確論斷於不顧，對原審取捨證據及證據證明力判
斷之審判職權行使，任憑己見，或就同一證據資料為相異之評價，或就不影響於判決
本旨事項再為事實上之爭辯，均與法律規定得為第三審上訴理由之違法情形，不相適
合，其上訴為違背法律上之程式，應予駁回。
據上論結，應依刑事訴訟法第三百九十五條前段，判決如主文。
中　　　華　　　民　　　國　　九十三　　年　　　六　　　月　　　十　　　日
                              最高法院刑事第四庭
                                  審判長法官  紀　俊　乾
                                        法官  黃　正　興
                                        法官  劉　介　民
                                        法官  陳　東　誥
                                        法官  孫　增　同
      右正本證明與原本無異
                                              書  記  官
中　　　華　　　民　　　國　　九十三　　年　　　六　　　月　　 十八 　　日
                                                                     Ｍ
